【裁判字號】    92,台上,416
【裁判日期】    920227
【裁判案由】    返還票據
【裁判全文】
最高法院民事判決                                九十二年度台上字第四一六號
    上  訴  人  中聯冷凍電機股份有限公司
    法定代理人  黃瓊謎原判決.
    訴訟代理人  林道啟律師
    被 上訴 人  甲○○
右當事人間請求返還票據事件，上訴人對於中華民國九十年五月二十九日台灣高等法
院台中分院第二審判決（八十九年度上字第四六一號），提起上訴，本院判決如左：
    主  文
原判決廢棄，發回台灣高等法院台中分院。
    理  由
本件被上訴人主張：彰化縣田尾鄉花卉產銷班第三班為提升菊花品質，增強外銷日本
之競爭力，並配合行政院農業發展委員會（下稱行政院農委會）輔導補助計劃，由伊
於民國八十八年一月二十一日與上訴人簽立「草約」即「預約」，向上訴人訂購日本
原裝ＣＨＡＭＢＥＲ二台、ＰＡＬＬＥＴ之真空急速預冷機一部及德製電動堆高機二
台（或同等級廠牌），並簽發如第一審判決附表所示面額新台幣（下同）四百二十萬
元支票一紙交上訴人收執，雙方除約定俟田尾鄉農會發包作業完成後，另簽訂正式合
約，將系爭支票換回外，並約定本件補助計劃若因故無法執行遭取消時，雙方即解除
契約，嗣田尾鄉農會未核准本件發包事宜，致無法備齊證件簽訂正式合約，且上訴人
於簽立前開草約時所提供之「真空急速預冷機」型錄與雙方約定之品質不符，伊遂於
八十八年二月二十日委請訴外人即本件機器採購之規劃暨設計人藍義盛，通知上訴人
停止作業及向日本訂購機器，俟田尾鄉農會同意發包時再正式簽約，並於同年四月一
日特函上訴人聲明解除前開草約，請於文到三日內返還系爭支票，上訴人均不予置理
等情，爰本於契約解除及撤銷受詐欺意思表示之回復原狀法律關係，求為命上訴人返
還系爭支票之判決。（被上訴人另依不當得利法律關係，訴請上訴人給付四百二十萬
元，經第一審判決駁回，未據其聲明不服。）
上訴人則以：兩造簽訂之合約，就買賣標的物及價金、付款辦法、交貨日期等均有明
確之約定，應屬本約，並非預約性質。又伊於兩造簽約後，旋即於八十八年一月二十
三日向日本幸田股份有限公司（下稱幸田公司）訂貨，並交付該公司二百九十四萬元
之定金，業已依約履行。兩造簽約時，並未約定倘田尾鄉農會補助款手續未能辦妥，
或補助計劃遭取消，即解除契約，且本件八十八年度加強園藝作物產銷調整計劃補助
款未能核下，係因田尾鄉農會要求花卉產銷班第三班應提出建物使用執照證明文件等
，經溝通無效，致行政院農委會之專案補助款雖已批准而無法發包，乃可歸責於被上
訴人之事由，不能履行契約，依民法第二百四十九條第二款規定，不得請求返還系爭
支票。又伊於簽約時，業已提供約定之型錄與被上訴人，並無品質不符情形等語，資
為抗辯。
原審維持第一審所為上訴人敗訴之判決，駁回其上訴，無非以：依兩造系爭合約書記
載之內容觀之，雙方已就買賣之標的物、價格、品質、付款方式及交付等要素約明，
核屬本約性質，合約書載有：「先訂立草約，俟日後再補齊全之正式合約」字樣，乃
補訂正式合約之意，並非約定再訂立本約。次查系爭機器係行政院農委會於八十八年
通過彰化縣田尾鄉花卉產銷班第三班申請菊花外銷輔導計劃之補助款所採購之機器，
固為兩造所不爭，惟被上訴人主張兩造於簽訂系爭合約時約定，行政院農委會之補助
計劃案若因故無法執行，致該計劃案遭取消時，雙方同意解除契約一節，並未載明合
約書；證人藍義盛亦證稱：如果未於三月底前發包，六月底機器安置，就必須收回補
助，雙方當時都知道這些事項，至於雙方於訂合約書時，並沒有明確講得不到補助款
就解除契約等語，自難認行政院農委會之補助計劃案取消時，被上訴人得逕行解除契
約，則被上訴人於八十八年二月二十日委請藍義盛解除契約，及於同年四月一日以存
證信函通知上訴人解除契約，均難認已生解約之效力。惟被上訴人主張行政院農委員
採購機器之輔導計劃，限於八十八年三月以前發包，同年六月三十日以前驗收完畢，
否則該項專案補助款將退回，因此系爭機器之交付，非於上開期日以前完成，顯不能
達到兩造訂約之目的，上訴人未於該日期前提出給付，伊自得依民法第二百五十五條
規定解除契約一節，業據證人藍義盛證述無訛，復為上訴人所不爭執，堪信為真實。
查兩造簽約後，縱如上訴人所言，已向幸田公司訂購系爭機器屬實，惟迄未交付，亦
為其所不否認，則上訴人顯已違反系爭合約定期給付之義務。雖上訴人執被上訴人委
請證人藍義盛及以郵局存證信函通知，表示因田尾鄉農會未核准本件發包，致無法備
齊文件簽訂正式合約，請停止作業及向日本訂購機器，顯有緩期受領之意思云云。惟
上訴人一再否認被上訴人前開解除合約之意思表示，又不依期提出給付，縱被上訴人
有無法發包之情事，亦僅構成將來能否受領給付之事由而已，上訴人仍應依期限提出
給付。按依契約之性質或當事人之意思表示，非於一定時期為給付不能達其契約之目
的，而契約當事人之一方不按照時期給付者，他方當事人得不為前條之催告，解除其
契約；契約解除時，當事人雙方應互負回復原狀之義務。民法第二百五十五條、第二
百五十九條第一款分別定有明文。被上訴人已於八十八年十一月十八日以書狀表示解
除兩造合約，上訴人即應將所受領之系爭支票返還與被上訴人。從而，被上訴人依解
除契約回復原狀之法律關係，訴請上訴人返還支票，為有理由，應予准許等詞，為其
判斷之基礎。
按債務人遲延後之給付於債權人無利益，債權人得不經催告逕行解除契約者，限於依
契約之性質或當事人之意思表示，非於一定時期為給付不能達其契約之目的，而契約
當事人之一方不按照時期給付，始得為之。民法第二百五十五條定有明文。是以債權
人不經催告逕行解除契約，能否發生解約之效力，首應釐清契約之性質為何？當事人
有無為是項意思表示？及是否須於一定時期為給付始能達契約之目的？經查兩造簽訂
之系爭合約，並未載明行政院農委會之補助計劃案若因故無法執行，致該計劃案取消
時，雙方同意解除契約；證人藍義盛亦證稱：如果未於三月底前發包，六月底機器安
置，就必須收回補助，雙方當時都知道這些事項，至於雙方於訂合約書時，並沒有明
確講得不到補助款就解除契約等語，為原審所是認。而證人藍義盛就此更稱：「沒有
明確講（得不到補助款就解約），而且這次沒機會，下次還有機會。」（見一審卷第
七九頁）。則行政院農委會之補助款，似為簽訂契約之原因，而非目的。乃原審未詳
加查明兩造訂立契約之「目的」為何？逾期能否再申領補助？徒以兩造均知「如果未
於三月底前發包，六月底機器安置，必須收回補助款」，遽認上訴人未於契約約定期
限交付機器，被上訴人不能達契約之「目的」，無須經催告，得逕行解除契約，而為
上訴人不利之判決，自嫌速斷。上訴論旨，指摘原判決不當，求予廢棄，非無理由。
據上論結，本件上訴為有理由，依民事訴訟法第四百七十七條第一項、第四百七十八
條第一項，判決如主文。
中      華      民      國    九十二    年      二      月    二十七    日
                              最高法院民事第四庭
                                  審判長法官  蕭  亨  國
                                        法官  許  朝  雄
                                        法官  謝  正  勝
                                        法官  陳  淑  敏
                                        法官  鄭  玉  山
      右正本證明與原本無異
                                              書  記  官
中      華      民      國    九十二    年      三      月     十二     日


司法院資訊處製作；財團法人民間司法改革基金會備份。
